【裁判字號】    98,簡上,25
【裁判日期】    980520
【裁判案由】    清償債務
【裁判全文】
臺灣板橋地方法院民事判決              98年度簡上字第25號
上  訴  人  丁○○
                        樓
訴訟代理人  己○○
被上訴人    戊○○○股份有限公司
法定代理人  乙○○
訴訟代理人  丙○○
            甲○○
上列當事人間請求清償債務事件，上訴人對於中華民國97年12月
18日臺灣板橋地方法院三重簡易庭97年度重簡字第2297號第一審
判決提起上訴，經本院於98年5 月6 日言詞辯論終結，判決如下
：
    主  文
上訴駁回。
第二審訴訟費用由上訴人負擔。
    事實及理由
一、本件被上訴人起訴主張：上訴人自97年1 月21日起受僱於被
    上訴人公司擔任公車駕駛員，任職期間之97年5 月9 日駕駛
    公司車號AG-689號營業大客車，因過失肇事致訴外人即乘客
    陳千萬受傷，被上訴人依民法第188 條第1 項前段規定應負
    僱用人損害賠償責任，嗣與乘客陳千萬於97年7 月4 日達成
    和解，賠償其新臺幣（下同）150,000 元，此金額已由被上
    訴人先行支付，被上訴人對於上訴人即有求償權，而上訴人
    卻於97年7 月20日離職，故扣除乘客險7,214 元及部分薪資
    後，上訴人尚積欠被上訴人123,962 元未償還，為此，爰依
    民法第188 條第3 項規定，請求上訴人給付上開款項及自原
    審起訴狀繕本送達翌日起至清償日止，按年息百分之5 計算
    之利息。
二、上訴人則以：
  (一)事故當日上訴人駕車行經台北市○○○路、林森北路口，因
    遇到任意變換車道之計程車突然切入上訴人行駛車道前方，
    為避免損害發生，採取緊急剎車之應變處理，並無不當駕駛
    。況公車行進中因路況因素而緊急剎車乃常有之事，乘客搭
    公車站立時亦有抓緊扶手之義務，否則乘客因而受傷本身亦
    有責任。
  (二)被上訴人所有之系爭公車內投幣零錢箱底部腳架在設計上有
    安全上之瑕疵，其邊角過於尖銳，並未作成圓角，且無任何
    安全防護，如發生意外撞擊時，容易造成乘額頭嚴重傷害，
    此亦係本次事故乘客跌倒頭部所受撕裂傷之原因，故被上訴
    人亦與有過失，上訴人在法律上並無賠償責任，惟基於人情
    道義，上訴人願意賠償醫療費用。
  (三)另上訴人於本院上訴理由主張：
  1.事故發生地之公車招站牌，距離上訴人煞車停點約有80公尺
    之距離，故乘客陳千萬應無未站穩之理，且當時公車上另有
    乘客約5 至6 人亦站立在車上，然除乘客陳千萬之外，並無
    其他人跌倒受傷，可見乘客陳千萬亦與有過失。
  2.乘客陳千萬陳述之跌倒受傷損害金額超過150,000 元似嫌籠
    統，連國務機要費都必須有單據為憑，故被上訴人僅憑被害
    人陳千萬之陳述，即付出150,000 元損害賠償，令人匪夷所
    思。另根據保險公司賠償乘客陳千萬之7,214 元理賠金，被
    上訴人未依據乘客陳千萬提出任何醫藥費收據證明，即未經
    上訴人同意而逕自賠償150,000 元，顯非合理。
  3.有關交通事故之處理程序，如因交通事故造成人員受傷，交
    通大隊會先吊扣肇事人員駕照三個月，但是本件事故經警方
    製作完筆錄後，並無吊扣上訴人之駕照，足證上訴人並無故
    意或過失。
  4.被上訴人強迫上訴人簽定切結書藉以承認上訴人有過失，此
    與事實不符，若以書面承認有肇事，則相關的交通法規還有
    何作用？上訴人係在不知情之情形下，因被上訴人以長官身
    分要脅上訴人必須簽切結書，並在簽完名後擅自修改內容且
    內容籠統含糊，該切結書之效力並非大於法律，且與事實不
    合。又該和解書係以被上訴人公司之名義與乘客陳千萬成和
    解，並無上訴人之簽名，上訴人自不負該項債務清償責任。
三、原審法院就被上訴人之請求判決全部准許，並依職權宣告假
    執行，上訴人上訴聲明：原判決廢棄。上廢棄部分，被上訴
    人於第一審之訴應予駁回。
四、本院得心證之理由：
  (一)本件上訴人自97年1 月21日起受僱於被上訴人公司擔任公車
    駕駛員，於任職期間之97年5 月9 日下午16時30分許，執行
    被上訴人以公車運送乘客之職務，駕駛公司提供之車號AG-6
    89號營業大客車搭載乘客，於行駛至台北市○○○路往東行
    接近林森北路口時，適有一不詳車牌之計程車，突然任意變
    換車道切入上訴人行駛中車道之前方，上訴人因避免損害而
    緊急煞車致該公車上之乘客陳千萬倒地，被上訴人依民法第
    188 條第1 項前段之規定，負僱用人損害賠償責任，由被上
    訴人與乘客陳千萬，於97年7 月4 日在乘客陳千萬自宅內成
    立和解，由被上訴人賠償乘客陳千萬150,000 元，並開立97
    年6 月26日之台灣銀行第AA0000 000即期支票支付，作為相
    關醫療、復健、工作勞務、精神、財物及其他一切所有之損
    失，而上訴人於97年7 月20日離職，被上訴人對於上訴人依
    據民法第188 條第3 項規定行使求償權，扣除乘客險7,21 4
    元及部分薪資後，被上訴人主張對於上訴人另有123,962 元
    求償權之事實，業據被上訴人於原審提出提出被上訴人與乘
    客陳千萬成立之和解書、被告出具之切結書正本各1 份為證
    （見原審卷第16頁、第17頁），並經證人陳千萬於原審證述
    無誤（見原審卷第42頁、第43頁97年12月4 日言詞辯論筆錄
    ），又上訴人亦於本院提出台北市政府警察局交通警察大隊
    道路交通事故初步分析研判表、道路交通事故現場圖及其照
    片影本各1 份附卷可稽（見本院卷第14頁至第16頁），且上
    開事實並為兩造所不爭，自堪認屬實。
  (二)兩造爭執之要旨在於：乘客陳千萬是否受有150,000 元之損
    害？其本身是否與有過失？上訴人對於本件事故之發生有無
    過失？被上訴人有無過失？被上訴人與乘客陳千萬成立之和
    解契約，對於上訴人有無拘束力？茲分述如下：
  1.就乘客陳千萬是否受有損害及其本身是否與有過失而言：
  (1)查乘客陳千萬於原審97年12月4 日到庭證稱：「（97年2 月
    9 日原告賠償你15萬元，如何達成和解？）頭部、手腳有受
    傷，治療很長的時間。醫療費用是我兒子所支出，所以我不
    知道金額。但是陸續花費有超過15萬元。我上車後還沒有坐
    下來，公車就啟動所以摔倒受傷，至於撞到何處，我不清楚
    」等語（見原審卷第43頁）。參以上訴人於本院提出之台北
    市政府警察局交通警察大隊道路交通事故初步分析研判表及
    道路交通事故現場圖及影本所載紀錄所示，本件事故發生後
    ，不詳車牌計程車（Ａ車）肇事後逃逸，上訴人所駕之公車
    （Ｂ車）則未定位移離，因本案之當事人自行和解，故未予
    初步研判肇事原因（見本院卷第14頁至第15頁）。故本件確
    屬交通事故，雖未經警方判斷肇事原因，惟另參酌上訴人於
    原審97年10月23日民事答辯狀內亦自陳，其於97年5 月9日
    駕駛被上訴人營業大客車AG-689，行經臺北市○○○路、林
    森北路口遇到一輛任意變換車道的計程車突然切入被告行駛
    車道前方，為避免所有的損害發生，採取緊急煞車之應變處
    理.... 等 語（見原審卷第20頁）。從而，本件乘客陳千萬
    係在公車行駛中摔倒受傷即可認定。
  (2)上訴人雖辯稱事故發生地之煞車停點距離公車招站牌，約有
    80公尺之距離，故乘客陳千萬應無未站穩之理，且時公車上
    另有乘客約5 至6 人亦站立在車上，除乘客陳千萬之外，並
    無其他人跌倒受傷，可見乘客陳千萬亦與有過失。惟依據台
    市政府警察局交通警察大隊道路交通事故現場圖影本所載紀
    錄所示，本件事故發生後，上訴人所駕之公車（Ｂ車）並未
    定位而移離已如前述，故上訴人主張之煞車停點距公車招站
    牌約有80公尺之距離一節，即屬可疑；縱上訴人主張屬實，
    亦不能解免上訴人有緊急煞車而致被乘客陳千萬反應不及跌
    倒受傷之事實。至於當時車上其他站立乘客並無跌倒受傷，
    亦不足以反證係乘客陳千萬因自己之過失而跌倒。
  (3)按因故意或過失，不法侵害他人之權利者，負損害賠償責任
    ；因侵權行為所發生損害賠償之債，固須損害之發生與侵權
    行為間有相當因果關係始能成立，惟所謂相當因果關係，係
    以行為人之行為所造成之客觀存在事實，為觀察之基礎，並
    就此客觀存在事實，依吾人智識經驗判斷，通常均有發生同
    樣損害結果之可能者，該行為人之行為與損害間，即有因果
    關係，民法第184 條第1 項前段定有明文、亦有最高法院76
    年台上字第158 號判決意旨可資參照。從而，本件乘客陳千
    萬跌倒所受頭部與手腳之傷害，自與上訴人之緊急煞車有相
    當因果關係。
  2.就上訴人與被上訴人過失責任之歸屬而言：
  (1)按汽車行駛時，駕駛人應注意車前狀況及兩車併行之間隔，
    並隨時採取必要之安全措施，道路交通安全規則第94條第3
    項定有明文。本件上訴人受被上訴人僱用於駕駛供公車時自
    應遵守前述規定，雖上訴人主張係因不詳車牌之計程車，突
    然任意變換車道切入上訴人行駛中車道之前方，上訴人因避
    免損害而採取緊急煞車之必要應變措施，當時之處置並無不
    當云云。然依卷附道路交通事故現場圖之記載，事發現場為
    台北市○○○路西向東往林森北路方向之三線車道，三車道
    分別寬3 公尺、3 公尺與5.8 公尺，上訴人車停於中間車道
    ，該等馬路上並無施工或其他障礙缺陷，案發時又是當日下
    午4 時30分左右，日間自然光線充足，故視距應屬良好。是
    以上訴人並無不能注意之情狀，其駕駛之公車縱因不詳車牌
    之計程車，突然任意變換車道切入其行駛車道之前方，若上
    訴人能隨時注意車前狀況及兩車併行之間隔，並隨時採取必
    要之安全措施，自不致於有緊急煞車之情事發生，而發生乘
    客陳千萬跌倒受傷之事實，是以上訴人主張其並無過失，並
    不足取。
  (2)上訴人另主張被上訴人公司營業大客車之車內投幣零錢箱設
    計不良，其箱底部腳架在設計上有安全上之瑕疵，因其邊角
    過於尖銳，並未作成圓形狀且無任何安全防護，若發生意外
    撞擊時容易造成乘客的嚴重傷害，也是造成乘客跌倒頭部撕
    裂傷原因之一，故被上訴人本身亦有過失責任。然查乘客陳
    千萬於原審證述受有頭部及手腳之身體傷害，並未指明係撞
    到被上訴人公車內之投幣箱，且並不清楚是撞到何處已如前
    述，則上訴人主張被上訴人主張公司營業大客車之車內投幣
    零錢箱設計不良，其箱底部腳架在設計上有安全上之瑕疵云
    云，即與本件被害人之傷害無關。又民法第217 條過失相抵
    之原則，須被害人對於賠償義務人請求賠償損害時，因被害
    人之行為，與賠償義務人之行為，為損害之共同原因，且須
    被害人於其行為亦有過失，始有其適用（最高法院71年度台
    上字第749 號判決意旨參照）。本件被上訴人係依民法第18
    8 條第3 項規定對上訴人行使求償權，被上訴人既非被害人
    ，縱本件被害人就事故發生與有過失，或被上訴人所有之系
    爭公車有如上訴人所稱「車內投弊零錢箱底部腳架在設計上
    有安全上之瑕疵，其邊角過於尖銳，並未作成圓角，且無任
    何安全防護」等缺失，上訴人就本件事故發生亦不得對被上
    訴人主張過失相抵之原則，減輕或免自己之賠償金額，是以
    上訴人所辯上情並不足採。
  3.就被上訴人97年7 月4 日與乘客陳千萬成立和解契約及其金
    額之拘束力而言：
  (1)被上訴人與乘客陳千萬於97年7 月4 日在乘客陳千萬自宅內
    ，就本件事故成立和解，由被上訴人賠償乘客陳千萬150,00
    0 元，並開立97年6 月26日之台灣銀行第AA0000000 即期支
    票支付，作為相關醫療、復健、工作勞務、精神、財物及其
    他一切所有之損失（見原審卷第16頁），上訴人雖非上開和
    解契約之締約人，然上訴人已於本件事故發生之當日，即97
    年5 月9 日簽立切結書，其切結之原因及內容係因上訴人於
    97年5 月9 日16時30分，駕駛AG-689號車在民生東路林森北
    路肇事乙案，上訴人自認有肇事責任，請依照被上訴人公司
    肇事處理辦法規定處理，上開切結書係上訴人於事發當日所
    簽，其內容已明確指明簽署之原因，且已表明事故發生之時
    間、地點、上訴人所駕駛公車之車牌號碼，上訴人亦在該切
    結書第2 條所示自認有肇事責任並同意被上訴人公司依規定
    處理之欄位內勾選，並有被上訴人提出該切結書正本在卷可
    稽（見原審卷第17頁），而該正本亦無任何塗改痕跡，故足
    認上訴人於案發當日已向被上訴人公司自認有肇事責任，並
    有授權被上訴人依法處理之意思，從而上訴人主張係在不知
    情之情形下，被上訴人以長官身分要脅上訴人必須簽切結書
    ，並在簽完名後擅自修改內容且內容籠統含糊，不受前開和
    解契約效力之拘束，即不足採。
  (2)按因故意或過失，不法侵害他人之權利者，負損害賠償責任
    。故意以背於善良風俗之方法，加損害於他人者亦同；受僱
    人因執行職務，不法侵害他人之權利者，由僱用人與行為人
    連帶負損害賠償責任；不法侵害他人之身體或健康者，對於
    被害人因此喪失或減少勞動能力或增加生活上之需要時，應
    負損害賠償責任；不法侵害他人之身體、健康、名譽、自由
    、信用、隱私、貞操，或不法侵害其他人格法益而情節重大
    者，被害人雖非財產上之損害，亦得請求賠償相當之金額。
    民法第184 條第1 項、第188 條第1 項前段、第193 條第1
    項及第195 條第1 項前段分別定有明文。前開和解書和解條
    件第1 條所載賠付150,000 元之內容，係供作賠償乘客陳千
    萬相關醫療、復健、工作勞務、精神、財物及其他一切所有
    之損失。從而，上開賠償金已包括非財產上之損害賠償，故
    自不以全部損害均須檢附收據憑證為必要，況乘客陳千萬已
    於原審證稱其陸續花費有超過150,000 元，又本院審酌乘客
    陳千萬於案發時已年屆82歲，於搭乘大眾運輸交通工具而受
    有頭部、手腳之傷害，所生之精神上恐懼與痛苦等一切情狀
    ，認被上訴人賠償乘客150,000 元尚無不當，亦非不法。
五、按受僱人因執行職務，不法侵害他人之權利者，由僱用人與
    行為人連帶負損害賠償責任。僱用人賠償損害時，對於為侵
    權行為之受僱人，有求償權，民法第188條第1項前段、第3
    項定有明文。本件被上訴人之受僱人即上訴人於執行職務，
    不法侵害乘客陳千萬之權利，依上開第1 項規定，被上訴人
    即須與受僱人即上訴人連帶負損害賠償責任，而被上訴人已
    於97年7 月4 日與乘客陳千萬達成和解，並賠償其150,000
    元，依上開條文第3 項規定，對於為侵權行為之受僱人即上
    訴人，有求償權，經其扣除乘客險7,21 4元及部分薪資後，
    對於上訴人請求其餘之123,962 元，及自起訴狀繕本送達上
    訴人翌日起至清償日止，按年息百分之5 計算之利息，即屬
    有據，原審判命上訴人返還，並依職權宣告假執行，於法並
    無不合。上訴意旨指摘原判決不當，求予廢棄改判，為無理
    由，應予駁回其上訴。
六、本件事證已臻明確，兩造其餘主張、陳述、舉證及攻擊防禦
    方法，經本院審酌後，認與判決結果不生影響，爰不一一論
    述，附此敘明。
據上論結，本件上訴為無理由，依民事訴訟法第436 條之1 第3
項、第463 條、第449 條第1 項、第78條，判決如主文。
中    華    民    國    98    年    5     月    20    日
                  民事第二庭  審判長法  官  李世貴
                                    法  官  許瑞東
                                    法  官  黎文德
以上正本證明與原本無異。
本判決不得上訴。
中    華    民    國    98    年    5     月    20    日
                                    書記官  趙彬


司法院資訊處製作；財團法人民間司法改革基金會備份。
